臺灣高等法院臺南分院刑事判決　　 96年度上更(一)字第300號
上　訴　人
即　被　告　甲○○
上列上訴人因誣告案件，不服臺灣臺南地方法院92年度訴字第
1189號中華民國93年10月12日第一審判決（起訴案號：臺灣臺南
地方法院檢察署92年度偵緝字第814號），提起上訴，判決後經
最高法院第1次發回更審，本院判決如下：
    主  文
原判決撤銷。
甲○○無罪。
    理  由
一、公訴意旨略以；被告甲○○因其曾任職於南天有線電視股份
    有限公司（下稱南天有線公司），因故於民國90年1月11日
    為南天有線公司所解僱，遂對其主管乙○○懷恨在心，明知
    乙○○並無將其所寄之關於客戶恐嚇之錄音帶予以消音；復
    無竄改其所製作之私接戶日報表，亦無教唆員工於90年5月6
    日擅闖入甲○○當時所住之台南縣下營鄉甲中村16甲10鄰10
    號住宅而對甲○○說要找綽號「黑面」之人之妨害自由行為
    等事實，竟基於意圖使乙○○受刑事之處分之犯意，而連續
    於90年2月5日及同年5月8日向臺灣臺南地方法院檢察署檢察
    官誣告乙○○將其所寄之關於客戶恐嚇之錄音帶予以消音（
    90年度營偵第803號偽造文書等案）、及竄改其所製作之私
    接戶日報表（91年度偵字第3480號偽造文書案）、及教唆妨
    害自由行為（91年度偵字第8943號妨害自由案），嗣經臺灣
    臺南地方法院檢察署檢察官先後以90度營偵第803號、91年
    度偵字第3480號、91年度偵字第8943號為不起訴處分確定在
    案，因認被告涉犯刑法第169條第1項誣告罪嫌。
二、檢察官起訴被告甲○○涉犯刑法第169條第1項之誣告罪，該
    罪最高法定本刑為7年有期徒刑，依法不能諭知易科罰金，
    且被告係累犯，亦不得宣告緩刑，檢察官以聲請簡易判決處
    刑書求刑有期徒刑6月並聲請簡易判決處刑，於法顯然不符
    ，而有刑事訴訟法第451條之1第4項第一款之情形，原審依
    刑事訴訟法第452條規定改依通常程序審判，經核並無不合
    ，先予明。
三、按犯罪事實應依證據認定之，無證據不得推定其犯罪事實；
    又不能證明被告犯罪者，應諭知無罪之判決，刑事訴訟法第
    154條第2項、第301條第1項分別定有明文。又按誣告罪之成
    立，以意圖他人受刑事處分虛構事實而向該管公務員申告為
    其要件，故其所述事實，雖不能證明係屬實在，而在積極方
    面尚無證據證明其確係故意虛構者，仍不能遽以誣告罪論處
    ，有最高法院46年度台上字第927號判例要旨足參。且刑法
  　上誣告罪之成立，在主觀方面，須申告者有使人受刑事或懲
    戒處分之意思，在客觀方面，尤須所虛構之事實足使被誣告
    人有受刑事或懲戒處分之危險。若申告他人有不法行為，而
    其行為在刑法上並非構成犯罪，則被誣告者既不因此而有受
    刑事訴追之虞，即難論申告者以誣告之罪。
四、公訴人認上訴人即被告涉犯刑法第169條第1項誣告罪嫌，無
    非係以告訴人乙○○之指述及前揭之不起訴處分書為據，惟
    訊據上訴人即被告則矢口否認有為上揭犯行，辯稱伊因於南
    天有線公司與告訴人乙○○有多次不快經驗，雙方因此涉訟
    ，於開庭期間又恰有陌生人突然至其家中找人，時間接近，
    以致伊有合理之懷疑，又告訴人乙○○確有於私接戶日報表
    上以伊名義補填客戶之資料，此一告訴之事實內容並非虛構
    ，至錄音帶部分因該錄音帶係因伊遭到恐嚇之錄音，伊於上
    班時交給乙○○，由他保管起來，嗣後還給伊時，錄音帶已
    無法使用，伊據此申告，以上告訴之事實，縱因證據不足，
    嗣由檢察官對乙○○為不起訴處分，亦不能遽認被告有誣告
    之故意云云。
五、經查：
  (1)上訴人即被告甲○○告訴乙○○教唆妨害自由、將其所寄之
    關於客戶恐嚇之錄音帶予以消音以及竄改其所製作之私接戶
    日報表等事實，業經臺灣臺南地方法院檢察署檢察官分別以
    91年度偵字第8943號，90年度營偵字第803號，及91年度偵
    字第3480號分別為不起訴處分，並均經確定在案，有上開不
    起訴處分書附卷可稽。至90年度偵字第2039號不起訴處分書
    則係上訴人即被告甲○○告乙○○違反勞動基準法之案件，
    該不起訴處分書之內容並未涉及上開錄音帶消音以及竄改私
    接戶日報表之事，與本件上訴人即被告甲○○是否誣告無關
    ，亦有90 年度偵字第2039號不起訴處分書附卷可稽。合先
    敘明。
  (2)有關上訴人即被告甲○○告訴乙○○教唆妨害自由部分：
    本件被告於90年5月8日向台灣台南地方法院檢察署檢察官申
    告乙○○犯罪之事實，依訊問筆錄之記載：「我原是南天有
    限公司的稽查員，而乙○○是稽查組長，我平日做稽查每日
    做日報表，八十九年八月份我稽（查）了二十一戶，但公司
    只給我十八戶的績效獎金。九十年五月六日，乙○○叫一位
    新進的人士到下營鄉甲中村十六甲十號來說要找綽號『黑面
    』的，我說沒有這個人，他又說『黑面』是他同學，我問他
    叫什麼名字，他說不知道，之後就離去了」等情，有檢方90
    年度營偵字第803號卷90年5月8日之刑事案件申告單及訊問
    筆錄附卷可稽（見檢方90年度營偵字第803號卷第1頁、第16
    頁及反面）。即依上訴人所申告之前揭事實以觀，上訴人並
    未具體申告乙○○有何犯罪行為，該當於何犯罪構成要件，
    亦即乙○○之行為在刑法上並非構成犯罪，從而在客觀上並
    無足使乙○○受刑事處分之危險至明。參以由卷附台灣台南
    地方法院檢察署檢察官91年度偵字第8943號不起訴處分書亦
    記載：「縱使當天真有如告訴人（即上訴人）所指訴之情節
    發生，客觀上亦僅係有人駕該車要找一位綽號『黑面』的人
    ，未找到，隨即離開而已。雖告訴人另指稱前開行為有恐嚇
    使其心生畏懼，致生危害於其安全之嫌。惟就告訴人指訴之
    情節以觀，該人出言詢問，客觀上並無恐嚇之意思，亦非對
    告訴人之生命、身體、自由、名譽、財產有危害之意，尚難
    認該人有恐嚇行為，因認該人之行為與刑法第三百零六條無
    故侵入住宅罪及刑法第三百零五條之恐嚇危害安全罪之構成
    要件不符」等語以觀；亦認如告訴人（即上訴人）所指訴之
    情節，該人之行為與刑法第306條無故侵入住宅罪及第305
    條之恐嚇危害安全罪之構成要件不符，綜上，上訴人所為此
    部份之告訴，在刑法上並非構成犯罪，在客觀上並無足使乙
    ○○受刑事處分之危險至明，則經告訴之乙○○既不因此而
    有受刑事訴追之虞，揆諸前述，即難論上訴人以誣告之罪。
  (3)有關上訴人甲○○告訴乙○○竄改私接戶日報表部分：
    關於被告所指遭告訴人乙○○所竄改之私接戶日報表，有私
    接戶日報表影本附卷（90年發查字第1140號偵卷第14頁、原
    審卷第15頁），又告訴人乙○○於偵查中及原審審理時均自
    承私接戶日報表影本2紙上面客戶李振坤之資料以及「甲○
    ○」之簽名，是其所寫（同上開卷第60頁反面，原審卷第
    127頁）；又告訴人乙○○於90年9月26日檢察官調查時另稱
    「我只是在日報表幫忙填寫日期及被告的姓名，因我底下有
    十幾個人，被告如果不寫，我無法管理」等語（同上開卷第
    61 頁及反面），復於原審93年4月1日審理時供稱「被告說
    我竄改私接戶日報表，我們有查證過程，被告確實；漏掉兩
    個客戶，我們補登錄，這個過程被告認為我們竄改」等語；
    可知乙○○未與上訴人即被告甲○○協調私接戶日報表之記
    載，未達成雙方共識之前即逕為上開補填之處置，致上訴人
    甲○○認乙○○有偽造文書之罪嫌而提起告訴，則其告訴之
    事實內容並非虛構，縱事後乙○○獲不起訴處分，亦不得遽
    認上訴人就此部分犯有誣告之犯行。
  (4)有關上訴人告訴乙○○將錄音帶消音之部分：
    查被告甲○○所稱被消音之錄音帶，業據其於原審93年6月
    24日甚審理時當庭提出，經查該錄音帶係小型錄音帶，該小
    型錄音帶Ａ面書寫有「果毅後案件」五字，關於此一錄音帶
    經被告甲○○於同日審理時稱「該錄音帶是公司發給我們稽
    查時與客戶交談所錄，我因遭到恐嚇，有錄音起來，我在上
    班時交給乙○○，他當場也有放音來聽，並在上面書寫『果
    毅後案件』後，由他保管起來，他在八十九年十一月份才還
    給我」等語（原審卷第125、126頁），告訴人乙○○則供稱
    ：「被告有拿錄音帶，且其有放出來聽，但如果被告有遭恐
    嚇，其一定會留底，不可能還他（被告），其沒有還他，該
    錄音帶為什麼會在他那裡，其不知道」等語（原審卷第125
    、126頁），乃乙○○既自承被告甲○○有將該錄音帶交給
    他，他當場也有放音來聽，且錄音帶並沒有還被告甲○○等
    情，然該錄音帶嗣後確由甲○○保管中並於原審審理時提出
    以為證據，且乙○○迄今未能提出其所稱之甲○○交給他的
    錄音帶，從而乙○○稱其沒有將錄音帶還給上訴人云云，顯
    違常情；復經原審命上訴人、乙○○各當庭書寫「果毅後案
    件」三遍，經核對筆跡，該小型錄音帶Ａ面書寫之「果毅後
    案件」五字，鉤勒筆劃、字形、字體，與乙○○所寫完全相
    符，而與上訴人甲○○所寫大不相同，肉眼明顯可辨，是乙
    ○○否認其於該錄音帶上面書寫「果毅後案件」，顯無足採
    ，由上所述，該錄音帶經乙○○消音後再還給甲○○之可能
    性是極高的，此部分上訴人甲○○告訴之事實內容更難謂為
    虛構，縱乙○○事後獲不起訴處分，亦不得認上訴人甲○○
    就此部分犯有誣告之犯行。
六、又被告於本院審理中另聲請傳訊證人林吉祥，以查明當日駕
    駛證人丙○○所有車牌號碼ＴＡ－9055號到被告家中之人是
    否為林吉祥，又其是否曾任職南天有線公司之員工，進而查
    證是否乙○○唆使其前往等情。惟查本院認依上訴人所為此
    部份之告訴，在刑法上並非構成犯罪，在客觀上並無足使乙
    ○○受刑事處分之危險，並未成立誣告罪已如前述，與上訴
    人向檢察官申告乙○○之事實是否出於虛構無涉，應無再行
    調查之必要，從而被告聲請證人林吉祥到庭作證係何人開丙
    ○○之車子到被告家中云云，核無必要，併此明。
七、綜上所述，難認上訴人甲○○告訴乙○○教唆妨害自由、將
    其所寄之關於客戶恐嚇之錄音帶予以消音、以及竄改其所製
    作之私接戶日報表，係犯誣告之犯行，本院依公訴人所提出
    之證據，均不足為被告本件有罪之積極證明，亦無從說服本
    院以形成被告有罪之心證；此外，復查無其他積極証據足資
    証明被告有何上揭誣告之犯行，基於無罪推定之原則，自應
    認不能証明被告之犯罪。
八、原審未察，遽為被告有罪之判決，顯有未當。是被告上訴否
    認犯罪，指摘原判決不當，則為有理由，自應由本院將原判
    決撤銷，另為被告無罪之諭知。
九、據上論結，應依刑事訴訟法第369條第1項前段、第364條、
    第301條第1項前段，判決如主文。
本案經檢察官謝錫和到庭執行職務。
中　　華　　民　　國　　96　　年　　9 　　月　　4 　　日
                  刑事第四庭    審判長法　官 吳志誠
                                      法　官 陳珍如
                                      法　官 羅心芳
以上正本證明與原本無異。
檢察官如不服本判決應於收受本判決後十日內向本院提出上訴書
，其未敘述上訴理由者並得於提起上訴後十日內向本院補提理由
書。
　　　　　　　　　　　　　  　　　　　書記官 蔡振豐
中　　華　　民　　國　　96　　年　　9 　　月　　4 　　日
